臺灣高等法院刑事裁定
111年度毒抗字第476號
抗  告  人
即  被  告  黃浚宸





上列抗告人即被告因違反毒品危害防制條例案件，經檢察官聲請
強制戒治，不服臺灣臺北地方法院中華民國111年5月5日裁定（1
11年度毒聲字第270號），提起抗告，本院裁定如下：
    主  文
抗告駁回。                                             
    理  由
一、原裁定意旨略以：抗告人即被告甲○○（下稱抗告人）因施用
    第一級毒品海洛因、第二級毒品甲基安非他命案件，前經臺
    灣臺北地方法院以108年度毒聲字第39號裁定送勒戒處所觀
    察、勒戒後，嗣法務部○○○○○○○○附設勒戒處所就抗告人有無
    繼續施用毒品傾向所為評分之結果，其中前科紀錄與行為表
    現、臨床評估及社會穩定度等項目之評分結果分別為30分、
    34分、0分（靜態因子為60分、動態因子為4分），總分64分
    ，而綜合判斷認抗告人有繼續施用毒品傾向乙情，有法務部
    ○○○○○○○○111年4月26日新戒所衛字第11107004560號函附之
    有無繼續施用毒品傾向證明書及評估標準紀錄表存卷可考，
    足認抗告人確實有繼續施用毒品傾向無訛。是聲請人上開聲
    請，於法並無不合，應予准許，依毒品危害防制條例第20條
    第2項後段，裁定抗告人令入戒治處所強制戒治，其期間為6
    個月以上，至無繼續強制戒治之必要為止，但最長不得逾1
    年等語。
二、抗告意旨略以：抗告人於觀察、勒戒期間表現良好，且勒戒
    處所評估抗告人有無繼續施用毒品傾向之過程過於簡略，僅
    以使用毒品年數、施用方式、毒品及其他犯罪前科、是否與
    家人同住、入所前工作狀態等，即認定抗告人是否有無繼續
    施用之傾向，此已違反公平原則，勒戒處所亦因受勒戒人數
    眾多而降低實質性臨床實務審查，若僅依戒治所之評估標準
    紀錄表作為強制戒治裁定之依據，顯有違程序正義，且有重
    複評分之虞而顯有疑義。另有類似案例亦施用第一、二級毒
    品而受觀察、勒戒者，經評估卻認其無繼續施用毒品之傾向
    。又抗告人患有口腔癌，急需出所進行治療，且母親年邁患
    有心臟病，故請求撤銷原裁定並予抗告人有利裁定及自新機
    會等語。
三、按觀察、勒戒後，檢察官或少年法院（地方法院少年法庭）
    依據勒戒處所之陳報，認受觀察、勒戒人無繼續施用毒品傾
    向者，應即釋放，並為不起訴之處分或不付審理之裁定；認
    受觀察、勒戒人有繼續施用毒品傾向者，檢察官應聲請法院
    裁定或由少年法院（地方法院少年法庭）裁定令入戒治處所
    強制戒治，其期間為6個月以上，至無繼續強制戒治之必要
    為止，但最長不得逾1年，毒品危害防制條例第20條第2項定
    有明文。次按有無繼續施用毒品傾向之評估標準，並非完全
    以受勒戒人勒戒後之結果為準，勒戒前之各種情況，仍應作
    為評估之依據。依勒戒處所評分說明手冊規定，係以前科紀
    錄與行為表現、臨床評估、社會穩定度，三項合併計算分數
    ，每一大項皆有靜態因子與動態因子。而關於有無繼續施用
    毒品傾向之評估標準，法務部業於110年3月26日以法矯字第
    11006001760號函修正頒布「有無繼續施用毒品傾向評估標
    準紀錄表」、「有無繼續施用毒品傾向評估標準評分說明手
    冊」，上開評分說明手冊載明判定之原則：「受觀察勒戒人
    入所後，經過2週時間的觀察、勒戒，由處所及醫療人員依
    據其各項紀錄、資料及觀察勒戒期間之行為表現，加以評分
    。在勒戒人入所4至6週後，可再做一次評估以做必要之評分
    修正。每一大項皆有靜態因子與動態因子。先以靜態因子分
    數評分，靜態因子分數總分在60分（含）以上為『有繼續施
    用毒品傾向』；60分以下，與動態因子分數相加，如果總分
    在60分（含）以上，為『有繼續施用毒品傾向』」；又評估標
    準紀錄表及說明手冊中「前科紀錄與行為表現」之第一題及
    第三題之計分方式修正如下（餘無修正）：㈠第一項「毒品
    犯罪相關司法紀錄」：計分方式修正為每筆（次）5分，總
    分上限為10分；㈡第三項「其他犯罪相關紀錄」：計分方式
    修正為每筆（次）2分，總分上限為10分。是抗告人有無「
    繼續施用毒品傾向」，係依具體個案之臨床實務及相關事證
    等情綜合判定，有其相當之專業依據及標準，且涉及專門醫
    學，又衡酌強制戒治之目的，係為協助施用毒品者戒斷毒品
    之心癮及身癮所為之一種保安處分類型，而該評估標準係將
    與判斷有無繼續施用傾向之相關因素加以列舉及量化，適用
    於每一位受觀察、勒戒處分之人，具一致性、普遍性、客觀
    性，以利執法者判定受勒戒人有無繼續施用毒品傾向，倘其
    評估由形式上觀察，無擅斷或濫權等明顯不當情事，法院應
    予尊重。
四、經查：
　㈠抗告人因違反毒品危害防制條例案件，經臺灣臺北地方法院
    以108年度毒聲字第39號裁定送勒戒處所觀察、勒戒後，法
    務部○○○○○○○○附設勒戒處所以其前開修正後之評估標準，就
    抗告人之前科紀錄與行為表現、臨床評估、社會穩定度等三
    大項因素進行評估，本件抗告人經法務部○○○○○○○○附設勒戒
    處所評分結果，認①前科紀錄與行為表現合計為30分（毒品
    犯罪相關司法紀錄「2筆」計10分、首次毒品犯罪年齡為「2
    0歲以下」計10分、其他犯罪相關紀錄「無」計0分、入所時
    尿液毒品檢驗為「多重毒品反應」計10分，上開4項靜態因
    子合計為30分；所內行為表現之動態因子計0分）；②臨床評
    估部分合計為34分（多重毒品濫用為「有，海洛因、安非他
    命」計10分、合法物質濫用為「無」計0分、使用方式為「
    有注射使用」計10分、使用年數為「超過一年」計10分，上
    開靜態因子合計為30分，精神疾病共病〈含反社會人格〉經評
    定為「無」計0分、臨床綜合評估〈含病識感、動機、態度、
    就醫意願〉評定為「中度」計4分，上開2項動態因子合計為4
    分）；③社會穩定度部分合計為0分（工作「全職工作（木工
    ）」，計0分、家人藥物濫用「無」，計0分，上開2項靜態
    因子合計為0分；入所後家人是否訪視為「有」，計0分、出
    所後是否與家人同住為「是」，計0分，上開2項動態因子合
    計為0分）。以上①至③部分之總分上限合計為64分（靜態因
    子共計60分，動態因子共計4分），而綜合判斷為有繼續施
    用毒品傾向，此有法務部○○○○○○○○111年4月26日新戒所衛字
    第11107004560號函暨檢附「有無繼續施用毒品傾向證明書
    」及「有無繼續施用毒品傾向評估標準紀錄表」各1紙在卷
    可稽（見臺灣臺北地方檢察署111年度毒偵緝字第295號偵查
    卷第25至31頁）。該勒戒處所綜合評分者依個案之臨床實務
    及具體事證，判定抗告人為「有繼續施用毒品傾向」，是原
    審依據上開資料認聲請意旨洵屬有據，裁定抗告人應接受強
    制戒治，即無不合。
　㈡抗告意旨雖執前詞為辯，惟法務部○○○○○○○○附勒戒所人員評
    估抗告人是否有繼續施用毒品傾向，係以「毒品犯罪相關司
    法紀錄」、「首次毒品犯罪年齡」、「其他犯罪相關紀錄」
    、「入所時尿液毒品檢驗」、「所內行為表現」、「物質使
    用行為」、「合法物質濫用」、「使用方式」、「使用年數
    」、「精神疾病共病（含反社會人格）」、「臨床綜合評估
    （含病識感、動機、態度、就醫意願）」、「工作」、「家
    庭」等靜態因子、動態因子綜合評估，為具有醫學專業所得
    之結論；且勒戒處所之組織、人員之資格及執行觀察、勒戒
    相關程序，及判斷施用毒品者有無繼續施用毒品傾向，均有
    相關法令嚴格規範，非可恣意而為，由形式上觀察，亦無擅
    斷或濫權等明顯不當之情事，自得資為判斷抗告人有無繼續
    施用毒品傾向之證明。又前揭評估將抗告人之「毒品犯罪相
    關司法紀錄」、「其他犯罪相關紀錄」、「使用方式」、「
    使用年數」、「出所後是否與家人同住」等與抗告人毒品等
    犯罪紀錄、社會穩定度有關之項目據為評分項目，乃因彼此
    側重之面向不同，並非同指一事，俱屬評估受觀察、勒戒人
    有無繼續施用毒品可能性之重要指標，而法務部因應修法後
    法律及實務見解之變動，邀集衛生福利部及學者專家研議而
    於110年3月26日公布修訂後之評估標準，復將上開評分項目
    之計分設有合理上限（上限5分至10分不等），業已降低各
    評分項目所可能造成之過度影響，故將此列為評分項目，與
    檢視抗告人有無戒斷毒品目的之達成間具有實質合理關聯，
    無違公平性之保障及一事不二罰之原則。是抗告意旨仍徒憑
    己意，泛指本案評估過程過於簡略，臨床審查欠缺實質性，
    且僅以施用毒品年數、方式及前科、家人同住與否，即認定
    抗告人有繼續施用毒品之傾向，有所違誤云云，自無足取。
    又抗告人另舉施用毒品種類相似案例，要屬法院酌量個案情
    形之結果，因各案件之情節不同，並無相互拘束之效力，亦
    無從比附援引，自難援引他案裁判，指摘本件原裁定不當，
    而據為有利於己之主張。至抗告意旨所稱其患有重大疾病、
    母親年邁患有心臟病等情，要與法院是否裁定施以強制戒治
    之判斷無涉。抗告人所執詞辯，尚非有理。　
　㈢綜上所述，本件聲請洵屬有據，原裁定依毒品危害防制條例
    第20條第2項後段，裁定抗告人令入戒治處所強制戒治，其
    期間為六個月以上，至無繼續強制戒治之必要為止，但最長
    不得逾一年，經核其認事用法，並無違誤。抗告人執前事由
    提起本件抗告，並無理由，應予駁回。
據上論斷，應依刑事訴訟法第412條，裁定如主文。
中　　華　　民　　國　　111 　年　　5 　　月　　30　　日
                  刑事第十二庭  審判長法　官  陳如玲 
　　　　　　　　　　　　　　　　　　　法　官  廖建瑜
　　　　　　　　　　　　　　　　　　　法　官  魏俊明
以上正本證明與原本無異。
不得再抗告。
                                      書記官  賴尚君
中　　華　　民　　國　　111 　年　　5 　　月　　30　　日